臺灣高雄地方法院刑事判決　　　　　　　　　　　　　九十三年度訴字第四一一號
　　公　訴　人　臺灣高雄地方法院檢察署檢察官
　　被　　　告　甲○○
　　指定辯護人　本院公設辯護人丁○○
右列被告因偽造有價證券等案件，經檢察官提起公訴（九十二年度偵緝字第二一九一
號），本院判決如左：
    主  文
甲○○行使偽造私文書，足以生損害於他人，處有期徒刑伍月。如附表一編號一所示
偽造「乙○○」之簽名及其上之指印各壹枚均沒收。又連續意圖供行使之用，而偽造
有價證券，處有期徒刑壹年捌月。如附表一編號二、三所示之本票貳張均沒收。應執
行有期徒刑貳年。如附表一編號一所示偽造「乙○○」之簽名及其上之指印各壹枚及
如附表一編號二、三所示之本票貳張均沒收。緩刑肆年。
    理  由
一、緣甲○○與乙○○原為夫妻關係（現已離婚），黃麗臻則為甲○○與其前夫所生
    之女，陳姿云則為乙○○與渠前妻所生之女，於八十三年間，甲○○因與乙○○
    發生口角而離家在外獨力生活，致無力扶養所生之子女而需錢孔急，為向地下錢
    莊借錢應付家用，竟基於偽造私文書並行使之犯意，於民國八十三年五月二日，
    以自己為發票人，開立發票日為當日、票據號碼為一九六九○三號、票面金額為
    新台幣（下同）十五萬元之本票一紙（詳如附表一編號一所示），並未經乙○○
    之同意於該本票正面右下方處偽簽「乙○○」之署名一枚，並捺印指印一枚於該
    署名上，而偽造該不具票據法上效力，惟表示乙○○願任民法上本票債務一般保
    證人之私文書後，於發票當日持向姓名、年籍不詳惟知乙○○並無任保證人之意
    之人所經營之地下錢莊供為擔保，借款花用，足生損害於乙○○；其再基於意圖
    供行使之用而偽造有價證券之概括犯意，未經乙○○、陳姿云、黃麗臻等人之同
    意及授權，先於八十三年十一月九日，於票據號碼為○五三五○三號本票（票面
    金額為六萬元、發票日為開票日當日，詳如附表一編號二所示）之發票人欄上，
    簽立自己之姓名，並偽簽「乙○○」之署名一枚，且在該署名上捺印指印一枚，
    以表示其與乙○○二人為共同發票人之意，再於同年十月二十六日，於票據號碼
    為0000000號本票（票面金額為十五萬元、發票日為開票日當日）之發票
    人欄上，簽立自己姓名，並偽簽「乙○○」、「黃麗臻」、「陳姿云」之署名各
    一枚，且在「黃麗臻、陳姿云」之姓名上捺印指印一枚，用以表示其與乙○○、
    黃麗臻及陳姿云四人為共同發票人之意，而連續偽造上開兩紙有價證券後，再分
    別於發票當日持向姓名、年籍不詳，惟知乙○○、黃麗臻、陳姿云並無為共同發
    票人之意之人所經營之地下錢莊供作擔保，借款花用。嗣因甲○○無力清償借款
    而逃避債務，致上開不詳之地下錢莊因而派人持本票向乙○○催討債務，始查悉
    上情。
二、案經乙○○訴由臺灣高雄地方法院檢察署檢察官偵查起訴。
    理  由
一、右揭犯罪事實，業據被告甲○○於本院審理時坦承不諱，核與告訴人乙○○所指
    訴關於右揭遭人偽造民事保證人署名之私文書、偽造共同發票人而偽造有價證券
    等情節大致相符，足認被告上開自白，確與事實相符，洵堪採為論罪科刑之依據
    ；此外，系爭如附表一所示之本票影本三紙上（參八十四年度偵字第三三三四號
    案卷第十頁）關於乙○○之簽名，其簽名之筆法確核與告訴人乙○○於八十四年
    二月七日向臺灣高雄地方法院檢察署提起本件告訴時，於當日筆錄上（參同上偵
    案卷第五頁背面）所簽之署名之字形勾劃，肉眼觀察即有所不同，確可認定系爭
    如附表一所示之三紙本票上之簽名非告訴人乙○○本人所為。從而，本件事證明
    確，被告犯行堪以認定，應依法論科。
二、核被告甲○○於如附表一編號一所示票據號碼為一九六九○三號之本票上，偽簽
    「乙○○」之署名一枚，並捺印指印一枚於該署名上，用以表示乙○○為該筆本
    票債務之民法上保證人之意，並持以向地下錢莊借款所為，係犯刑法第二百十六
    條、第二百十條之行使偽造私文書罪。又被告於該本票上偽造「乙○○」之署押
    及捺印指印一枚等行為，皆係偽造私文書之部分行為，而其偽造後復持以行使，
    偽造私文書之低度行為為行使偽造私文書之高度行為所吸收，均不另論罪。再被
    告於如附表一編號二、三所示票據號碼為○五三五○三號、0000000號之
    本票上，分別於發票人欄上偽簽「乙○○」、「乙○○、黃麗臻、陳姿云」之署
    名各一枚，及在如附表一編號一所示本票上「乙○○」、如附表一編號二、三所
    示「黃麗臻、陳姿云」之署名上各捺印指印一枚，表示渠等為共同發票人之意，
    並持以向地下錢莊借款所為，則係犯刑法第二百零一條第一項之意圖供行使之用
    偽造有價證券罪。其偽造署名、指印之行為，皆係偽造有價證券之部分行為，及
    其偽造本票後持之加以行使，行使之低度行為已為偽造之高度行為吸收，均不另
    論罪。又被告連續偽造如附表一編號二、三所示二張本票，時間緊接、手法相同
    ，所犯復係構成要件相同之罪名，顯係基於概括之犯意為之，應依刑法第五十六
    條之規定，論以一罪，並加重其刑。再其所犯之行使偽造私文書罪、連續偽造有
    價證券罪間，犯意各別、行為互異，應分論併罰之。被告未獲告訴人乙○○及被
    害人黃麗臻、陳姿云之同意及授權即擅自偽造本票並持之向地下錢莊借款充作擔
    保，其行為確屬可議，惟念其素行良好，並無前科，本次係與告訴人乙○○爭吵
    後，離家獨立謀生，因經濟狀況一時陷於困境需現金周轉，短於思慮，致罹重典
    ，且所偽造之票面金額亦非鉅大，所有票款亦經告訴人乙○○全數償還，而乙○
    ○復於本院準備程序中表明希望本院能就被告犯行從輕量刑，衡酌上情，本院認
    被告偽造有價證券部分之犯罪情狀，在客觀上確足以引起一般之同情，應可憫恕
    ，然其所犯為法定本刑三年以上十年以下有期徒刑之重典，法重情輕，即令宣告
    法定最低刑度之刑猶嫌過苛，爰依刑法第五十九條之規定，酌量減輕其刑。爰審
    酌被告以他人名義偽造民事保證人之私文書及有價證券之本票，並持之向他人借
    款，破壞票據流通往來之秩序，行為確有不該，惟念其前述之犯罪動機及犯後坦
    承犯行，表示悔意，及其犯罪之手段、目的、所生之危害等一切情狀，酌情分別
    量處如主文所示之刑，並定其應執行之刑，以示懲儆，希冀自新。再被告並無前
    科，此有臺灣高等法院被告全國前案紀錄表、及刑案資料查註紀錄表各一份附卷
    可按，足見其素行良好，是本院認其經此偵審程序及科刑教訓，應能知所警惕，
    當無再犯之虞，本次所處之刑以暫不執行為適當，爰併予宣告緩刑四年，以啟自
    新。
三、至如附表一編號一所示本票上「乙○○」之署名一枚及署名上之指印一枚係被告
    所偽造，業如前述，該本票雖未經扣案，然並無證據可資證明業已滅失，爰依刑
    法第二百十九條之規定，不問屬於犯人與否，均諭知沒收之宣告，至該張本票既
    於被告開立後即交予地下錢莊借款，已非被告所有，本院自無從宣告沒收；再如
    附表一編號二、三所示之本票，既為被告所偽造，誠如上述，雖未經扣案，然亦
    無證據可資證明業已滅失，爰依刑法第二百零五條之規定，不問屬於犯人與否，
    均宣告沒收之，又該偽造之本票既已宣告沒收，其上偽造之署名及指印自無另為
    宣告沒收之必要，附此敘明。
四、再公訴意旨另以被告為向地下錢莊借錢花用，乃承前偽造私文書之概括犯意，未
    經乙○○之同意及授權，另於八十三年五月十二日，以自己為發票人開立票據號
    碼為二○五○四二號、票面金額為九萬元之本票一紙，且於本票之背面偽簽「乙
    ○○」之署押一枚，以作為乙○○背書之表示（詳如附表二編號一所示）；復於
    同年十月五日，以自己為發票人開立票據號碼為0000000號、票面金額為
    九萬元之本票一紙且持乙○○之印鑑章分別在本票正面之左下角處及本票背面二
    處蓋章，共偽造「乙○○」之印文三枚，並於該本票之背面偽簽「乙○○」之署
    名；再分別持前開偽造之私文書（詳如附表二編號二所示），向不詳地下錢莊借
    款花用，致令乙○○擔負連帶償還該等債務之責任，已足生損害於乙○○。嗣被
    告復承前偽造有價證券之犯意，未經乙○○同意，於八十三年十月六日，開立以
    甲○○、乙○○為共同發票人，票據號碼為一三五九四九號之本票一紙（詳如附
    表二編號三所示），並持以向不詳地下錢莊借錢花用，足生損害於乙○○，因認
    被告涉犯刑法第二百十六條、第二百十條、第二百零一條第一項之連續行使偽造
    私文書罪及意圖供行使之用而偽造有價證券罪，且分別與前揭本院認定被告偽造
    私文書罪及連續偽造有價證券罪間有連續犯之裁判上一罪關係等語。
  (一)按犯罪事實應依證據認定之，無證據不得認定其犯罪事實；又不能證明被告犯罪
    ，應諭知無罪之判決，刑事訴訟法第一百五十四條第二項及第三百零一條第一項
    前段分別定有明文。另按刑事訴訟法上所謂認定犯罪事實之證據，係指足以認定
    被告確有犯罪行為之積極證據而言，如未能發現相當證據或證據不足以證明，自
    不能以推測或擬制之方法，以為裁判基礎，最高法院二十九年上字第三一○五號
    及四十年台上字第八十六號分別著有判例；而認定不利於被告之事實，須依積極
    證據，苟積極證據不足為不利被告之認定時，即應為有利於被告之認定，更不必
    有何有利之證據，亦有最高法院三十年上字第八一六號判例可資參照。若證據資
    料在經驗科學上或論理法則上尚有對被告較為有利之存疑，而無從依其他客觀方
    法排除此項合理之可疑，即不得以此資料作為斷罪之基礎，且刑事訴訟制度受『
    倘有懷疑，則從被告之利益為解釋』、『被告應被推定為無罪』之原則所支配，
    故得為訴訟上之證明者，無論為直接或間接證據，須客觀上於一般人均不致有所
    懷疑而達於確信之程度者，始可據為有罪之認定，倘其證明尚未達於『確信』之
    程度，而有合理可疑存在時，即難據以為被告不利認定，換言之，在法律判斷上
    ，自不能為被告有罪之認定。再按被告或共犯之自白，不得作為有罪判決之唯一
    證據，仍應調查其他必要之證據，以察其是否與事實相符，刑事訴訟法第一百五
    十六條第二項定有明文。另按告訴人之告訴，係以使被告受刑事訴追為目的，是
    其陳述是否與事實相符，仍應調查其他事實以資審認，始得為不利被告之認定，
    最高法院五十年度台上字第一三○○號判例意旨參照。
  (二)經查，公訴人認被告涉犯上開罪嫌，無非係以告訴人乙○○之指訴及被告於偵查
    中坦承其確持如附表二所示之本票向地下錢莊借錢，而該等本票上之指印皆係其
    所捺印等語，暨有如附表二所示之本票影本三紙附卷可資為憑。然查，如附表二
    編號一至三所示本票正面或背面有關「乙○○」之簽名與上開被告所自白承認、
    如附表一編號一至三所示偽簽「乙○○」之署名，經以肉眼判斷，即可確認二者
    間在簽名筆法上之不同，應非同一人所為；再系爭如附表二所示之三張本票，僅
    有本票影本扣案，是於該三張本票關於「乙○○」之簽名上，雖經人捺印指印，
    另於如附表二編號二所示之本票上並有「乙○○」之印文三枚，然該指印與印文
    因為影本無法送請鑑定是否為被告所為，是亦無從確定是否被告利用他人偽簽「
    乙○○」之署名後，其復於該署名上捺印指印而偽造署押，至告訴人乙○○雖否
    認該印文為其所有，然該部分既經被告始終否認為其所為，是亦無法僅以本票影
    本上確有「乙○○」之印文及告訴人之指訴，即認係被告所偽造；另被告於警訊
    中亦未曾承認如附表二所示之本票上之簽名為其所偽造，其雖於偵查中坦承關於
    如附表一、附表二所示本票上之指印均為其所捺印，然其於本院審理中已翻異前
    詞，辯稱該簽名及指印均非其為所為，參以被告已坦承如附表一所示之「乙○○
    」、「黃麗臻」、「陳姿云」之簽名為其所偽造，而犯行使偽造私文書、偽造有
    價證券之犯行，誠如上述，而告訴人亦已將所有本票債務清償殆盡，且表示希望
    本院就被告犯行從輕量刑，是被告亦無必要就如附表二所示本票上之簽名、指印
    、印文，空言辯解否認為其所為。準此而論，被告就如附表二所示本票上之指印
    均為其所偽造之自白，既無其他證據可資證明為真實，而告訴人之指訴，復係為
    使被告受刑事訴追為目的，且無其他事實以資審認告訴人之指訴為真實，是其指
    訴亦不得逕為不利被告之認定，是當難僅以如附表二所示之三張本票，係被告持
    向地下錢莊借款，即遽予認定其有偽造印文、署名、指印，進而連續行使偽造私
    文書、意圖供行使之用偽造有價證券之犯行。從而，公訴人之指訴既無法使本院
    得到被告有連續行使如附表二編號一、二所示之私文書、及偽造如附表二編號三
    所示之有價證券之確信有罪心證，此外復查無其他積極證據足資證明被告有上開
    犯行，核諸前揭說明，本應由本院為被告該部分無罪之諭知，惟上開二部分，公
    訴人既認與本院前揭認罪科刑部分分別有連續犯之裁判上一罪之關係，自不另為
    無罪之諭知。
據上論斷，應依刑事訴訟法第二百九十九條第一項前段，刑法第二百十六條、第二百
十條、第二百十九條、第二百零一條第一項、第二百零五條、第五十六條、第五十九
條、第五十一條第五款、第七十四條第一款，罰金罰鍰提高標準條例第一條前段，判
決如主文。
本案經檢察官丙○○到庭執行職務。
中    華    民    國      九十三      年      四      月      二十二    日
                                  臺灣高雄地方法院刑事第二庭
                                    審判長法  官    莊崑山
                                          法  官    曾鴻文
                                          法  官    林靜梅
右正本證明與原本無異。
如不服本判決，應於判決送達後十日內，向本院提出上訴狀。
                                          書記官    洪生輝
中    華    民    國      九十三      年      四      月      二十六    日
┌─────────────────────────────────────────┐
│附表一                                                                            │
├──┬─────┬────┬──────┬────────────────────┤
│編號│發票人    │發票日  │  票面金額  │    附註                                │
│    ├─────┤        │            │                                        │
│    │票據號碼  │        │      │                                        │
├──┼─────┼────┼──────┼────────────────────┤
│一  │甲○○    │83/05/02│  十五萬元  │於本票正面右下角有偽造「乙○○」之署名一│
│    ├─────┤        │            │枚，其上並有偽造之指印一枚。            │
│    │196903號  │        │            │該部分被告係犯行使偽造私文書罪。        │
├──┼─────┼────┼──────┼────────────────────┤
│二  │甲○○    │8311/19 │  六萬元    │該共同發票人「乙○○」之署名及其上之指印│
│    │乙○○    │        │            │各一枚，均為偽造。                      │
│    ├─────┤        │            │該部分被告係犯偽造有價證券罪。          │
│    │053503號  │        │            │                                        │
├──┼─────┼────┼──────┼────────────────────┤
│三  │甲○○    │83/10/26│  十五萬元  │該共同發票人「乙○○」、「黃麗臻」、「陳│
│  │乙○○    │        │            │姿云」之署名各一枚，均為偽造。「黃麗臻」│
│    │黃麗臻    │        │            │與「陳姿云」署名上之指印一枚，亦為偽造。│
│    │陳姿云    │        │            │該部分被告係犯偽造有價證券罪。          │
│    ├─────┤        │            │                                        │
│    │0000000號 │        │            │                                        │
└──┴─────┴────┴──────┴────────────────────┘
┌─────────────────────────────────────────┐
│附表二                                                                            │
├──┬─────┬────┬──────┬────────────────────┤
│編號│發票人    │發票日  │  票面金額  │    附註                                │
│    ├─────┤        │            │                                        │
│    │票據號碼  │        │            │                          │
├──┼─────┼────┼──────┼────────────────────┤
│    │甲○○    │83/05/12│  九萬元    │公訴人認本票背面關於「乙○○」之署名及其│
│一  ├─────┤        │            │上之指印各一枚，均為被告所偽造，而涉犯偽│
│    │205042號  │        │            │造私文書罪嫌。                          │
├──┼─────┼────┼──────┼────────────────────┤
│    │甲○○    │83/10/05│  九萬元    │公訴人認本票正面關於「乙○○」之印文一枚│
│二  ├─────┤        │            │、本票背面印文二枚及「乙○○」之署名一枚│
│    │0000000號 │        │            │，均為被告所偽造，而涉犯偽造私文書罪嫌。│
├──┼─────┼────┼──────┼────────────────────┤
│三  │甲○○    │83/10/15│  二十五萬元│公訴人認本票共同發票人「乙○○」之署名一│
│    │乙○○    │        │            │枚及其上之指印一枚，均為被告所偽造，而涉│
│    ├─────┤  │            │犯偽造有價證券罪嫌。                    │
│    │135949號  │        │            │                                        │
└──┴─────┴────┴──────┴────────────────────┘
附錄本案論罪科刑法條全文：
刑法第二百一十條
偽造、變造私文書，足以生損害於公眾或他人者，處五年以下有期徒刑。
刑法第二百一十六條
行使第二百十條至第二百十五條之文書者，依偽造、變造文書或登載不實事項或使登
載不實事項之規定處斷。
刑法第二百零一條
意圖供行使之用，而偽造、變造公債票、公司股票或其他有價證券者，處三年以上十
年以下有期徒刑，得併科三千元以下罰金。
行使偽造、變造之公債票、公司股票或其他有價證券，或意圖供行使之用，而收集或
交付於人者，處一年以上七年以下有期徒刑，得併科三千元以下罰金。
